【裁判字號】    95,台上,1990
【裁判日期】    950907
【裁判案由】    履行贈與契約
【裁判全文】
最高法院民事判決            九十五年度台上字第一九九○號
    上  訴  人  甲○○○
                          號2.
                乙 ○ ○
    共      同
    訴訟代理人  林 辰 彥律師
    被 上訴 人  丙 ○ ○
上列當事人間請求履行贈與契約事件，上訴人對於中華民國九十
四年二月一日台灣高等法院花蓮分院再審判決（九十四年度重再
字第一號），提起上訴，本院判決如下：
    主  文
原判決廢棄，發回台灣高等法院花蓮分院。
    理  由
本件上訴人不服台灣高等法院花蓮分院九十一年度重上字第四一
號確定判決（下稱原確定判決），依民事訴訟法第四百九十六條
第一項第一款、第十三款規定，對之提起再審之訴，主張：伊等
之被繼承人黃崇福自民國八十八年八月十九日腦中風住院後即處
於精神耗弱狀態，八十九年三月二十四日為不動產贈與契約書（
下稱系爭契約書）公證時，仍無法處理事務，公證人未依法探求
黃崇福之真意及事實真相，即予公證之系爭契約書應屬無效。原
確定判決徒以形式上公證推定系爭契約書之實質效力，已與本院
四十八年台上字第八三七號判例意旨有背。況黃崇福從未表示將
坐落桃園縣大溪鎮○○段社角小段一五六地號、同段廣福小段五
四之一、六二、六二之一、六三地號土地（下稱系爭土地）贈與
被上訴人，就公證一事又無印象，原確定判決置伊等提出之有利
證據於不顧，其論述復違反論理及經驗法則，亦屬適用法規顯有
錯誤。另伊發現黃崇福中風前自書遺囑及證人邱垂木之另案證言
暨存證信函等新證據，均足以證明黃崇福已表示其財產應由子女
公平分配，始終無意將系爭土地贈與被上訴人之事實，更可動搖
原確定判決而使伊等受較有利益之裁判等語。
原審未經言詞辯論，逕為駁回上訴人之再審之訴，係以：上訴人
主張之上開再審事由，及提出之各項證據，既均經上訴人於前訴
訟程序上訴第三審時為主張。依民事訴訟法第四百九十六條第一
項但書規定，上訴人即不得再執以對原確定判決提起再審之訴，
其再審之訴自屬顯無理由等詞，為其判決之基礎。
按確定判決有民事訴訟法第四百九十六條第一項各款所列情形之
一者，當事人得以再審之訴對之聲明不服，但當事人已依上訴主
張其事由或知其事由而不為主張者，不在此限，固為同條但書所
明定。惟該但書之規定，係以當事人既經依上訴主張其事由，則
其事由已受上級法院審判，為訴訟經濟計，始不許當事人復以再
審之方法更為主張。倘其上訴係因「不合法」而經上級法院以裁
定駁回者，因未受上級法院實體審判，自無不許其以相同事由提
起再審之訴之理。本件上訴人於前訴訟程序對原確定判決提起第
三審上訴，係經本院認其上訴不合法，逕以九十三年度台上字第
二三八二號裁定駁回其上訴，並未為實體上之審判。依上說明，
上訴人原上訴第三審所主張之事由，顯未受上級法院即本院為實
體審判，應無上開法條但書規定之適用。原審見未及此，遽認有
該但書規定之適用，而為上訴人敗訴之判決，即有違誤。又再審
之訴為前訴訟程序之再開及續行，依民事訴訟法第五十六條第一
款規定，訴訟標的對於共同訴訟之各人必須合一確定者，共同訴
訟人中一人提起再審之訴，其效力及於全體，法院應列全體共同
訴訟人為再審原告予以裁判。本件前訴訟程序中，上訴人甲○○
○、乙○○與該程序之共同訴訟人黃政灝、江黃玉燕四人（下稱
甲○○○等四人）係因繼承系爭土地為公同共有而共同承受被繼
承人黃崇福之訴訟，關於該土地所有權移轉登記之訴訟標的，對
於甲○○○等四人自屬必須合一確定。準此，雖僅上訴人對原確
定判決聲明不服，提起再審之訴，其起訴效力即應及於黃政灝及
江黃玉燕二人。原審未將黃政灝及江黃玉燕列為再審原告併予裁
判，亦有疏漏。上訴論旨，指摘原判決不當，聲明廢棄，非無理
由。
據上論結，本件上訴為有理由。依民事訴訟法第五百零五條、第
四百七十七條第一項、第四百七十八條第二項規定，判決如主文
。
中    華    民    國  九十五  年    九    月    七    日
                      最高法院民事第四庭
                          審判長法官  蘇  茂  秋
                                法官  蘇  達  志
                                法官  陳  碧  玉
                                法官  王  仁  貴
                                法官  劉  靜  嫻
      本件正本證明與原本無異
                                      書  記  官
中    華    民    國  九十五  年    九    月   二十   日
                                                      Ｅ


司法院資訊處製作；財團法人民間司法改革基金會備份。
